ACORDAO-COMPLETO-2438536

ACÓRDÃO DE RELAÇÃO

ACÓRDÃO DE RELAÇÃO 3649/2021 ATA 5/2021 - SEGUNDA CÂMARA

Acórdão 3649/2021-TCU-Segunda Câmara
Considerando que o presente processo trata de tomada de contas especial instaurada pelo Fundo Nacional de Saúde (FNS) em desfavor de Drogaria Andrade Alves Ltda. (atualmente constituída como Nossa Drogaria e Resende - Eireli) , em solidariedade com Ronaldo Alves de Resende e Jessica Alves Resende Freitas, diante da irregularidade na aplicação dos recursos do Sistema Único de Saúde (SUS) no âmbito do Programa Farmácia Popular do Brasil - Aqui Tem Farmácia Popular (PFPB) , durante o período de 29/6/2011 a 31/8/2015;
Considerando que, no âmbito do TCU, foram promovidas as citações da então Drogaria Andrade Alves Ltda. (sucedida pela Nossa Drogaria e Resende - Eireli) e de Ronaldo Alves de Resende, como então sócio administrador (atual dirigente-acionista da Eireli sucessora) , por meio dos Ofícios 38018/2020-TCU/Seproc e 38019/2020-TCU/Seproc, respectivamente (Peças 72 e 73) , para, no prazo de 15 (quinze) dias, apresentarem as suas alegações de defesa ou recolherem o correspondente débito em favor do Fundo Nacional da Saúde;
Considerando que, embora o instaurador da TCE tenha responsabilizado também Jessica Alves Resende Freitas, ela não teria sido citada e, assim, pode ser mantida a sua exclusão na presente relação processual, até porque não detinha os poderes de administração no estabelecimento comercial (Drogaria Andrade Alves Ltda.) , como verificado na base de dados da Receita Federal do Brasil e no contrato social da então sociedade limitada (Peças 66 e 39) ;
Considerando que Ronaldo Alves de Resende teria manifestado a sua intenção de pagar o correspondente débito, tendo destacado, contudo, que "o valor do débito, atualizado até a data do ofício citatório R$ 500.828,87, que somado com juros, totaliza R$ 575.830,37,  (...)  um valor exorbitante, não sendo possível o seu pagamento à vista ou parcelado, de modo que não comprometa a situação econômica da empresa, bem como a do administrador..." e assim, teria solicitado "o abatimento do juros e correção do valor arbitrado, bem como o parcelamento deste débito, para que se torne viável a realização do pagamento" (Peça 85) ; 
Considerando que, em sintonia com os precedentes fixados pelo TCU a partir, por exemplo, dos Acórdãos 6.537/2016 e 2.395/2017, da 1ª Câmara, e do Acórdão 3782/2010-TCU-Segunda Câmara, a Secex-TCE teria assinalado que, excepcionalmente, o TCU poderia permitir a extrapolação do período previsto no art. 217 do RITCU, destacando que, nessas situações, foram avaliadas a boa-fé e a capacidade econômica do requerente;
Considerando que, diante disso, a unidade técnica assinalou que poderia ser inferida a boa-fé de Ronaldo Alves de Resende, ante o suscitado pedido de pagamento parcelado do débito em fase anterior à condenação, a despeito de essa suposta boa-fé poder ser reavaliada por ocasião do julgamento de mérito;
Considerando, contudo, que, ao analisar o pedido de abatimento dos juros e da atualização monetária sobre o valor do débito, a Secex-TCE destacou, em recente julgado, o enfrentamento dessa semelhante questão, tendo o Acórdão 8.911/2020 sido proferido pela 2ª Câmara do TCU sob a seguinte fundamentação:
" (...) 18. Ressalve-se, porém, que a Lei Orgânica deste Tribunal estabelece, em seu art. 12, § 2°, que, 'reconhecida pelo Tribunal a boa-fé, a liquidação tempestiva do débito atualizado monetariamente sanará o processo, se não houver sido observada outra irregularidade nas contas'. Nesse sentido, destaque-se o seguinte enunciado extraído da jurisprudência selecionada do TCU (Acórdão 6812/2014-TCU-Segunda Câmara, relatado pelo ministro-substituto Marcos Bemquerer, em minha substituição) :
'Em caso de parcelamento de débito, reconhecida a boa-fé do responsável, os acréscimos legais incidentes sobre cada parcela devem se restringir à atualização monetária'
19. O art. 202, § 1º, do Regimento Interno também é claro ao definir que 'os débitos serão atualizados monetariamente e, caso o responsável venha a ser condenado pelo Tribunal, serão acrescidos de juros de mora, nos termos da legislação vigente, devendo-se registrar expressamente essas informações no expediente citatório'.
20. A propósito, não se desconsidera precedente no sentido de não haver previsão regimental para que o Tribunal autorize o pagamento parcelado do débito acrescido apenas da correção monetária  (sem a incidência de juros) , ainda que requerido antes da condenação (Acórdão 7606/2015-TCU-Primeira Câmara, da relatoria do ministro-substituto Weder de Oliveira) .
21. Mas, além do precedente anterior e das disposições normativas citadas, é relevante lembrar que a Instrução Normativa - TCU 71/2012 foi alterada recentemente pela Instrução Normativa - TCU 85/2020, a fim de incluir o art. 13-A naquela norma, o qual prevê a possibilidade de recolhimento do débito sem incidência dos juros de mora até mesmo na fase interna da tomada de contas especial, com quitação provisória, sob condição resolutiva, no caso de o TCU não reconhecer a boa-fé do responsável ou identificar outras irregularidades nas contas, sendo que, havendo solidariedade passiva, o recolhimento do débito por um responsável aproveita aos demais"; 
Considerando que, por esse prisma, a unidade técnica apresentou a sua manifestação no sentido de conceder o novo prazo para o recolhimento do débito atualizado monetariamente, em 36 parcelas, sem a incidência dos juros de mora sobre o montante do débito, já que o requerimento do respectivo parcelamento demonstraria a intenção de resolver a situação e o eventual indício de boa-fé;
Considerando que a Secex-TCE e o MPTCU pugnaram pelo deferimento do aludido pedido, ponderando sobre a excepcionalidade da situação e sobre a contribuição do parcelamento do débito em prol da efetiva reparação do dano causado ao erário;
Considerando, enfim, que, em caráter excepcional, algumas providências semelhantes teriam sido autorizadas por meio dos Acórdãos 7.296/2013, 6.537/2016 e 2.395/2017, da 1ª Câmara, do Acórdão 3782/2010-TCU-Segunda Câmara, e do Acórdão 2291/2006-TCU-Plenário;
Os Ministros do Tribunal de Contas da União, reunidos em Sessão da 2ª Câmara, ACORDAM, por unanimidade, com fundamento nos arts. 143, inciso V, alínea "b", e 217 do Regimento Interno do TCU, diante dos elementos de convicção até aqui obtidos pelo TCU, além de, em sintonia com os pareceres emitidos neste processo, em autorizar, excepcionalmente, o parcelamento da dívida a partir do eventual requerimento a ser formulado por Ronaldo Alves de Resende (CPF XXX.749.286-XX) , como sócio administrador da então Drogaria Andrade Alves Ltda. (CNPJ 24.040.651/0001-73) , em 36  (trinta e seis) parcelas mensais e consecutivas, atualizadas monetariamente, sem incidência de juros de mora sobre o montante do débito, fixando o vencimento da primeira parcela em 15 (quinze) dias, a contar do recebimento da notificação, e o vencimento das demais parcelas a cada 30 (trinta) dias, com a incidência dos juros, todavia, sobre essas parcelas, na forma da legislação em vigor, alertando o responsável no sentido de que, em conformidade com o § 2º do art. 217 do RITCU, a falta do recolhimento de qualquer parcela resultará no antecipado vencimento do saldo devedor, nos termos legais e regimentais; e prolatar as providências abaixo indicada:
1. Processo TC-Processo 019.971/2020-6 (TOMADA DE CONTAS ESPECIAL) 
	1.1. Responsáveis: Drogaria Andrade Alves Ltda., sucedida por Nossa Drogaria e Resende - Eireli (CNPJ 24.040.651/0001-73) e Ronaldo Alves de Resende (CPF XXX.749.286-XX) .
	1.2. Entidade: Fundo Nacional de Saúde (FNS) .
	1.3. Relator: Ministro-Substituto André Luís de Carvalho.
	1.4. Representante do Ministério Público: Procurador Marinus Eduardo De Vries Marsico.
	1.5. Unidade Técnica: Secretaria de Controle Externo de Tomada de Contas Especial (Secex-TCE) .
	1.6. Representação legal: Caio Paiva Junqueira de Sá (OAB/MG 195.436) , representando Ronaldo Alves de Resende;
	1.7. Débito imputado em desfavor de Ronaldo Alves de Resende (CPF XXX.749.286-XX) sob as seguintes condições:
	DATAS DAS OCORRÊNCIAS
	VALORES ORIGINAIS
 (R$) 

	29/06/2011
	30,67

	27/04/2012
	7,20

	14/06/2012
	25,56

	27/07/2012
	20,45

	10/09/2012
	16,80

	08/10/2012
	101,70

	08/11/2012
	193,53

	18/12/2012
	280,65

	30/12/2012
	736,95

	19/02/2013
	325,17

	07/03/2013
	192,16

	14/03/2013
	76,68

	08/04/2013
	421,60

	16/04/2013
	213,84

	31/05/2013
	16,80

	04/06/2013
	11,70

	02/07/2013
	23,40

	29/07/2013
	202,78

	30/08/2013
	133,36

	01/10/2013
	184,40

	02/10/2013
	92,79

	12/11/2013
	25,56

	06/12/2013
	51,12

	30/12/2013
	107,22

	28/02/2014
	12.794,75

	28/02/2014
	65,52

	28/02/2014
	51,12

	16/04/2014
	7.936,94

	16/04/2014
	25,56

	12/05/2014
	11..155,69

	30/05/2014
	11931,29

	30/05/2014
	25,56

	07/07/2014
	10.224,15

	07/07/2014
	9,60

	08/07/2014
	6.909,63

	08/07/2014
	76,68

	31/07/2014
	8.557,45

	01/08/2014
	2.767,35

	01/08/2014
	76,68

	01/09/2014
	8.497,86

	09/09/2014
	4.571,13

	09/09/2014
	25,56

	01/10/2014
	9251,29

	02/10/2014
	4.242,34

	03/11/2014
	16.009,64

	28/11/2014
	8.778,35

	01/12/2014
	7339,03

	14/01/2015
	20.499,85

	09/02/2015
	13.245,50

	10/02/2015
	25,56

	10/02/2015
	10.929,32

	03/03/2015
	57,23

	03/03/2015
	98,06

	03/03/2015
	25,56

	03/03/2015
	16,20

	03/03/2015
	27.567,06

	02/04/2015
	37.447,92

	02/04/2015
	93,27

	02/04/2015
	16,20

	02/04/2015
	191,60

	02/04/2015
	129,96

	05/05/2015
	29.790,09

	05/05/2015
	37,20

	05/05/2015
	8,95

	05/05/2015
	138,29

	05/05/2015
	358,07

	12/06/2015
	13,10

	12/06/2015
	10.073,55

	12/06/2015
	82,80

	15/06/2015
	12.064,19

	15/06/2015
	3,77

	03/07/2015
	48,90

	03/07/2015
	26,40

	03/07/2015
	8.833,85

	03/07/2015
	49,20

	06/07/2015
	12.194,09

	06/07/2015
	13,77

	06/07/2015
	14,04

	05/08/2015
	16,20

	05/08/2015
	168,80

	05/08/2015
	2.1686,95

	05/08/2015
	19,20

	05/08/2015
	49,80

	06/08/2015
	53,46

	06/08/2015
	12.748,81

	06/08/2015
	106,92

	31/08/2015
	130,75

	31/08/2015
	14,40

	31/08/2015
	20,10

	31/08/2015
	121,07

	31/08/2015
	34.240,54

	31/08/2015
	67,60

1.8. Providências: 
1.8.1. enviar a cópia deste Acórdão, com a cópia do parecer da unidade técnica, aos responsáveis indicados no item 1.1 deste Acórdão, para ciência e eventuais providências cabíveis, devendo, como responsável, Ronaldo Alves de Resende (então sócio administrador da Drogaria Andrade Alves Ltda. sucedida pela Nossa Drogaria e Resende - Eireli) formalizar, contudo, o devido pedido para obter o suscitado parcelamento da dívida em 36  (trinta e seis) parcelas mensais e consecutivas; e
1.8.2. promover o sobrestamento do presente processo, até a quitação do débito ou a inadimplência de qualquer parcela, sem prejuízo de a unidade técnica promover o monitoramento sobre o integral cumprimento deste Acórdão.

Segunda Câmara

Fundo Nacional de Saúde (FNS).

Drogaria Andrade Alves Ltda., sucedida por Nossa Drogaria e Resende - Eireli (CNPJ 24.040.651/0001-73) e Ronaldo Alves de Resende (CPF XXX.749.286-XX).

ACORDAO-COMPLETO-2556682

Acórdão de Relação 7802/2022 - Primeira Câmara

Acórdão de Relação

Primeira Câmara

ACORDAO-COMPLETO-2521525

Acórdão de Relação 429/2022 - Segunda Câmara

ANDRÉ DE CARVALHO

Caio Paiva Junqueira de Sá (OAB/MG 195.436), representando Ronaldo Alves de Resende;

Procurador Marinus Eduardo De Vries Marsico.

TOMADA DE CONTAS ESPECIAL (TCE)

Secretaria de Controle Externo de Tomada de Contas Especial (Secex-TCE).